【裁判字號】    92,上易,1260
【裁判日期】    920612
【裁判案由】    竊佔
【裁判全文】
臺灣高等法院刑事判決                          九十二年度上易字第一二六號
    上  訴  人  臺灣臺北地方法院檢察署檢察官
    被      告  甲○○
右上訴人因被告竊佔案件，不服臺灣臺北地方法院九十年度易字第一０七一號，中華
民國九十二年三月十四日第一審判決（起訴案號：臺灣臺北地方法院檢察署八十九年
度偵字第一六一六五號），提起上訴，本院判決如左：
    主  文
上訴駁回。
    理  由
一、本案經本院審理結果，認第一審判決以不能證明被告甲○○犯有竊佔罪嫌，而為
    無罪之諭知，經核並無違誤，應予維持，並引用第一審判決書記載之證據及理由
二、公訴人上訴意旨以：（一）按刑法第三百二十條第二項竊佔罪要件中之「竊佔他
    人之不動產」係指違背他人之意思，擅自佔據他人之不動產，而侵害他人對該不
    動產之所有權或支配權而言。土地與房屋在構造上及使用上既具有獨立性，是土
    地自可作為竊佔罪之標的物，若竊佔狀態倘已被土地所有人解除對該土地之占有
    後，該土地於被解除占有後，既已未在先前竊佔行為人自己實力支配管領之下，
    僅單純將房屋留在土地所有人之該土地上而土地所有人於支配管領後未予拆除房
    屋之情形，顯難認為房屋未拆除仍屬先前竊佔行為狀態之繼續。（二）被告明知
    連成年現所占有之一六八、一六九號土地，租期早於七十一年十二月止即未再續
    租，既不承買又不承租，顯非土地所有人，經國有財產局訴請被告及連成年返還
    上述土地並給付不當得利，嗣後即公開標售而由告訴人購得一六九號土地，被告
    及連成年對於上述土地之占有，顯屬無權占有，告訴人將房屋及土地交由住商不
    動產全權委託販售，在販售期間被告又再度實施無權竊佔上述告訴人所有之房屋
    及土地，足見被告確有新之竊佔犯行，原審認仍為先前竊佔狀態之繼續云云，顯
    有未當。（三）原審雖認定告訴人於八十七年四月間，因該屋二樓部分涉及違建
    ，而自行僱工拆除，致屋頂前半部無法避風雨，但證人黃淑萍供稱該屋後半部仍
    可避風雨居住使用，告訴人與林淑萍一同再將該屋部分修建，顯見告訴人確係將
    上開房地以自己合法所有之意，以自己實際之實力予以占有、支配、使用、收益
    。原審誤以定著物之存在認為即屬行為人以自己之實力支配，而認被告先前竊佔
    之妨害土地利用狀態仍繼續存在，及被告之父仍具實現空間上之支配狀態云云，
    顯有違誤。（四）被告及其父若對系爭房屋確有合法權利，自可依民刑事司法訴
    訟途徑控訴或起訴告訴人竊佔、盜賣等罪嫌或請求損害賠償，而不須以騷擾承租
    人之手段，令承租人終止租約，再趁告訴人託售予住商不動產公司管領該房地時
    ，予以秘密更換門鎖非法竊佔。（五）又查，被告對於房地占有情形，於偵查中
    供稱已住於該屋四十餘年，於原審法院調查時供稱常住於外，該屋只有被告之父
    一人居住，被告對系爭房屋使用情形，說辭反覆，顯未誠實應訊，足見被告自始
    即有以說謊之方式維護其不法竊佔土地行為之動機，被告所言純屬狡辯卸責之詞
    ，不足採信。（六）告訴人於發現房屋遭竊佔後，曾向管區員警報案，並有員警
    前來處理且看到被告占有中等情，告訴人並提出八十九年七月三日之報案單為證
    ，該當時處理之員警究竟處理情形為何，原審竟未予傳訊調查，顯有對於應調查
    之證據而未予調查之違法。（七）告訴人自警訊、偵查及原審審理中，均堅稱該
    房地係被告所竊佔，被告對於如何使用房屋反覆翻異前詞，此即與常理有違，況
    被告從未能合理解釋告訴人既已收回房地，又為何在其及其父占有之原因，是被
    告先詐騙林清海租金及建屋之資金，因告訴人持民事確定判決向林清海索還房地
    而未能繼續竊佔，始趁告訴人及住商不動產人員未注意之際再排除告訴人之占有
    ，況且，該房地早經告訴人向林清海取回，若事實如原審所認，被告係民事訴訟
    之當事人，對於此種不法之占有，應亦知悉，為減少時間及精力之消費，告訴人
    自以向林清海索回最合乎經濟效益，否則告訴人又何須補償林清海遭騙之損害，
    告訴人係排除被告及其父之不法占有再為占有其所有房地，始有協議補償林清海
    遭騙之損害之舉，此益證告訴人本性善良，不忍向被騙人強行索還，相較於被告
    之不法手段，告訴人所指述顯較被告為可採。（八）本案告訴人未將被告之父一
    同提起告訴，可見其慈悲之心，乃係因被告係損害房地權益之直接行為人，又多
    次索還無著，始以刑事訴追救濟，況告訴人指述事實自始至終皆為一致，相較於
    被告反覆辯詞多次，益徵被告所言不可採，況林清海若非索賠無著，絕不可能自
    行訂定協議書之理，且被告既要建屋，為何不由被告先出租興建，而以租金扣抵
    ，不符原始出資人委託興建之經驗常情，被告竟持林清海預先支付之支票謊稱係
    出資予林清海之資金，顯相矛盾。從而林清海證稱：為免被騙後血本無歸，無從
    救濟而與告訴人協議等語，與告訴人指訴情節相符。原審判處被告無罪，顯有未
    當。
三、惟查：
（一）台北市○○區○○街四十三號房屋（下稱本件房屋）早係被告之父連成年於四
      十年間，以水泥瓦及竹造之結構所搭建，告訴人於六十一年十一月十五日購得
      本件房屋坐落之台北市○○區○○段一小段第一六八地號土地（下稱本件一六
      八號土地），乃對連成年提起拆屋還地訴訟勝訴確定，並於六十五年九月三十
      日執行拆屋。及至於七十八年一月間，連成年又竊佔告訴人所有本件一六八地
      號土地，並興建一樓半之房屋（即本件興安街四十三號房屋），雖經原審法院
      以竊佔罪判處有期徒刑五月，緩刑三年確定，然連成年仍屬該屋所有權人。嗣
      於八十四年間，連成年將本件房屋出租林清海使用，每月租金新台幣（下同）
      六萬元。及至八十四年八月十四日，該屋發生火災，造成房屋半毀狀態，遂由
      連成年與林清海約定，由林清海先行出資修建房屋，再從每月應繳納之六萬元
      租金中扣除三萬元，以抵扣代墊修建房屋之費用，該屋自仍屬連成年所有。雖
      告訴人於八十一年七月二十八日向國有財產局購得台北市○○區○○段一小段
      第一六九地號之土地（該土地亦坐落在台北市○○區○○街四十三號房屋上）
      ，再對被告及連成年提起拆屋還地之訴，並經判決勝訴確定。經告訴人告知林
      清海後，林清海即將該屋出售告訴人，然林清海係無權處分，自無從使告訴人
      取得該屋所有權。又告訴人自林清海取得本件房屋後，即自八十六年三月二十
      一日起陸續出租林緣貞、林淑萍、李惠如等人使用。迨至八十七年四月八日，
      該屋二樓部分涉及違建，經告訴人自行僱工拆除，惟房屋後半部仍可避風雨居
      月七日由告訴人收回上開房地。則告訴人與林淑萍一同再將該屋部分修建，依
      動產與不動產附合之法律規定，告訴人自亦無法因該次之修繕，而取得被告之
      父連成年就該屋之所有權。足見連成年始終為本件房屋所有權人，並繼續竊佔
      告訴人土地中。而竊佔罪為狀態犯，被告隨父親連成年再行進入該屋內開店，
      係屬原竊佔土地行為之狀態繼續，自不構成竊佔罪等情，業據原審認定無誤，
      並詳載理由依據。公訴人上訴，猶指連成年已因告訴人向林清海購得本件房屋
      ，並由住商不動產公司出售，而解除占有狀態，被告重新進入使用，應屬另一
      竊佔行為。且告訴人於八十七年四月間，因本件房屋二樓部分涉及違建，自行
      僱工拆除，致屋頂前半部無法避風雨，告訴人與林淑萍一同再將該屋部分修建
      ，顯見告訴人確係將本件房地以自己合法所有之意，實際實力占有、支配、使
      用、收益，自屬合法之所有權人。該屋既已非屬連成年所有，被告竟趁告訴人
      託售住商不動產公司管領該房地時，秘密更換門鎖進入使用，要屬竊佔等語，
      均無可採。
（二）被告對於本件房屋使用情形，先於偵查中供稱已住於該屋四十餘年；及至原審
      則稱常住於外，該屋只有被告之父一人居住，就本件房屋使用，說辭固有不一
      。且本件房屋於八十四年間發生火災，燒燬二樓部分，被告竟稱父親連成年猶
      義務，自不得僅以被告所辯不足採信，或所稱不實，即認被告犯有竊佔罪行。
      至告訴人於發現被告再行進入本件房屋後，縱曾向管區員警報案，並有員警前
      來處理，尚與被告是否竊佔本件房屋無涉。公訴人以被告所辯不實，及告訴人
      曾向警局報案，認定被告必有犯罪，亦無可採。
（三）查本件房屋坐落之台北市○○區○○段一小段第一六八地號土地，早經告訴人
      於六十一年十一月十五日購得，被告之父連成年於七十八年一月間，竊佔該地
      興建本件房屋，雖經原審法院以竊佔罪判處有期徒刑五月，緩刑三年確定，然
      連成年仍屬該屋所有權人。而告訴人於八十一年七月二十八日向國有財產局購
      得台北市○○區○○段一小段第一六九地號土地後，即對被告及連成年提起拆
      屋還地之訴，並經判決勝訴確定。然告訴人既未聲請法院強制執行，連成年自
      仍屬本件房屋所有權人。雖告訴人於拆屋還地勝訴判決確定後，曾向林清海購
      得本件房屋，並於林清海交付本件房屋後，即自八十六年三月二十一日起陸續
      出租林淑萍等人使用。及至八十七年四月八日，告訴人復僱工拆除該屋違建部
      分，並與承租人林淑萍一同分擔費用，修建本件房屋，再於八十八年五月七日
      收回，委由房屋仲介公司出售。然依上開事證所示，告訴人於向林清海購得本
      件房屋後，固已取得本件房屋使用、支配權利；及至八十七年四月八日，告訴
      人與承租人林淑萍共同修建本件房屋，亦係本於所有權人之地位為之。惟竊佔
      罪須以行為人主觀上有不法所有之意圖為構成要件。本件房屋既係連成年竊佔
      告訴人土地所興建，後經承租人林清海擅自出售告訴人，已如前述。而告訴人
      向林清海購得本件房屋後，固曾因違建拆除，再與林淑萍共同修建該屋，然被
      告主觀上認林清海係承租人，無權處分本件房屋，告訴人無法取得所有權，該
      屋仍屬連成年所有，自屬有據。則本件房屋，無論是告訴人向林清海購得，或
      與林淑萍共同修建後，連成年是否仍為所有權人，被告主觀上既有相當理由，
      確信該屋仍屬連成年所有，乃於告訴人委託出售期間，進入本件房屋使用，主
      觀上尚難認有不法所有之意圖，自與竊佔罪之構成要件不符。足見公訴人上訴
      ，猶指被告犯罪，為無理由，應予駁回。
據上論斷，應依刑事訴訟法第三百七十三條、第三百六十八條，判決如主文。
本案經檢察官李金定到庭執行職務
中      華      民      國    九十二    年      六      月    十  二    日
                              臺灣高等法院刑事第十四庭
                                  審判長法  官  陳  祐  輔
                                        法  官  洪  昌  宏
                                        法  官  陳  國  文
右正本證明與原本無異。
不得上訴。
                                        書記官  蔡  棟  樑
中      華      民      國    九十二    年      六      月    十  二    日
附件
臺灣臺北地方法院刑事判決                          九十年度易字第一七一號
    公  訴  人  臺灣臺北地方法院檢察署檢察官
    被      告  甲○○  男  五十一歲（民國○○年○月○○○日生）
                        住台北市○○區○○街四三號
                        身分證統一編號：Ａ一四二六八七六號
右列被告因竊佔案件，經檢察官聲請簡易判決處刑（八十九年度偵字第一六一六五號
），嗣經本院刑事庭（受理案號為九十年度簡字第一一六四號）認不宜以簡易判決處
刑移送本院，本院改依通常訴訟程序處理，判決如左：
    主  文
甲○○無罪。
    理  由
一、公訴意旨略以：被告甲○○明知台北市○○區○○段一小段第一六八及第一六九
    地號之土地為告訴人乙○○分別於民國六十一年十一月十五日及八十一年七月二
    十八日向甘健民及財政部國有財產局北區辦事處所購買，且其父連成年於七十八
    年一月間，亦已因竊佔上開土地（即第一六八地號土地）搭建台北市○○區○○
    街四十三號房屋，而遭台灣高等法院於七十八年十一月八日以七十八年度上易字
    第五四九三號判處有期徒刑五月，緩刑三年確定。其後，連成年將上開竊佔土地
    搭建之房屋出租予案外人林清海，而告訴人乙○○則於對被告甲○○及其父連成
    年，向法院訴請拆屋還地，並分別經台灣台北地方法院、台灣高等法院、最高法
    院以八十三年度重訴字第二四三號、八十三年度重上字第二四四號、八十五年度
    台上字第一０三五號裁判勝訴確定，並經委請律師函告林清海有關連成年竊佔土
    地之事後，案外人林清海乃於八十五年九月十九日與告訴人乙○○簽訂協議書，
    將上開房屋出售予告訴人乙○○，而告訴人乙○○取得該屋之支配權後，旋即委
    託僑福房屋仲介公司管理，並自八十六年三月二十一日起陸續出租予林緣貞、林
    淑萍、李惠如等人使用，迄至八十八年五月七日始由告訴人乙○○收回上開房地
    ，其中土地部分並交由住商不動產仲介公司管理銷售，詎被告甲○○竟意圖為自
    己不法之利益，在告訴人乙○○委託銷售上開土地之期間，於八十九年六月十七
    日擅自將上開房屋之門鎖更換（涉及毀損部分，已罹於告訴權追訴時效），竊佔
    該房地經營牛內麵館，嗣經告訴人乙○○於八十九年七月四日發覺，始報警處理
    （起訴書所載犯罪事實業據公訴人於九十二年二月十九日以補充理由書更正及補
    充如上）。
二、按犯罪事實應依證據認定，無證據不得推定其犯罪事實；又不能證明被告犯罪者
    ，應諭知無罪之判決，刑事訴訟法第一百五十四條、第三百零一條第一項分別定
    有明文。又事實之認定，應憑證據，如未能發現相當證據，或證據不足以證明，
    自不能以推測或擬制之方法，為裁判基礎；且認定不利於被告之事實須依積極證
    據，苟積極證據不足為不利於被告事實之認定時，即應為有利於被告之認定；另
    認定犯罪事實所憑之證據，雖不以直接證據為限，間接證據亦包括在內，然而無
    論直接證據或間接證據，其為訴訟上之證明，須於通常一般之人均不致有所懷疑
    ，而得確信其為真實之程度者，始得據為有罪之認定，倘其證明尚未達到此一程
    度，而有合理之懷疑存在而無從使事實審法院得有罪之確信時，即應由法院為諭
    知被告無罪之判決。最高法院四十年台上字第八六號、三十年台上字第八一六號
    、七十六年台上字第四九八六號判例可資參照。
三、本件公訴人認被告甲○○涉犯刑法第三百二十條第二項之竊佔罪嫌，無非係以被
    告偵查中之供述、告訴人乙○○之指訴、證人連成年之證詞，及台北市○○區○
    ○段一小段第一六八及第一六九地號之土地所有權狀影本各一紙、本院八十三年
    度重訴字第二四三號、台灣高等法院八十三年度重上訴字第二四四號民事判決各
    一份、最高法院八十五年度台上字第一０三五號民事裁定一份、乙○○與林清海
    簽訂之協議書影本一份、八十六年度至八十九年度台北市稅捐稽徵處房屋稅繳款
    書數紙、現場照片一張等為其主要論據。訊據被告甲○○堅詞否認有何竊佔房地
    之犯行，辯稱：台北市○○街四十三號的房子，是伊父親連成年在四十年蓋好的
    ，到了四十三年間伊父親開始繳納房屋稅捐，直到八十五年止，因伊父親將房子
    出租予林清海，林清海將該房子出賣予告訴人乙○○，乙○○假冒伊母親名義，
    將該房子納稅義務人名字更改，才無法繳納稅捐。後來乙○○將伊父親在該房子
    內的東西搬走，並出租給他人，其後伊父親再回到該屋經營牛肉麵店，找一些同
    鄉的朋友來幫忙，後來伊接手經營，伊從出生到現在，住在父親的家，有何不對
    ？是伊並無竊佔之犯意等語。經查：
    （一）台北市○○區○○街四十三號房屋，係被告之父連成年於四十年以水泥瓦
          及竹造之結構所搭建，其後，上開房屋坐落之台北市○○區○○段一小段
          第一六八地號之土地，經告訴人乙○○於六十一年十一月十五日向案外人
          甘健民購買後，乃向本院對被告之父連成年提起拆屋還地訴訟，經本院及
          台灣高等法院、最高法院分別以六十四年度訴字第四四三一號、六十四年
          度上字第二四四五號、六十五年度台上字第九一三號判決勝訴確定，並於
          六十五年九月三十日以北院劍民執六五地字第六六四三號執行拆屋後，因
          連成年意圖為自己不法之利益，將被執行拆屋後之木材等物，移置告訴人
          上開之土地上使用，而遭本院以竊佔罪判處有期徒刑三月，並經台灣高等
          法院以六十六年度上易字第四九七號撤銷原判決，改判罰金三百元確定。
          復於七十八年一月間，連成年又意圖為自己不法之利益，在上開第一六八
          地號土地上建築一樓半之房屋（即台北市○○區○○街四十三號房屋），
          經本院以七十八年度訴字第一五三二號判決認定連成年竊佔罪成立，另處
          以有期徒刑五月，緩刑三年確定。其後八十四年間，被告之父連成年將該
          房屋出租於案外人林清海使用，每月租金新台幣（下同）六萬元，然於八
          十四年八月十四日晚上七時五十五分許，該屋發生火災，燒燬屋內後側廚
          房及家具，造成房屋半毀狀態，遂由出租該屋之連成年與承租人林清海約
          定，由林清海先行提供資金修建上開半毀之房屋，再從每月應繳納之六萬
          元租金中，扣除三萬元以抵扣代墊之修建房屋費用，而林清海承租上開房
          屋後，因告訴人乙○○於八十一年七月二十八日業已向財政部國有財產局
          北區辦事處購得台北市○○區○○段一小段第一六九地號之土地（該土地
          亦坐落在台北市○○區○○街四十三號房屋上），且對被告甲○○及其父
          連成年向法院提起拆屋還地之訴，業分別經本院、台灣高等法院、最高法
          院以八十三年度重訴字第二四三號、八十三年度重上字第二四四號、八十
          五年度台上字第一０三五號裁判勝訴確定，乙○○乃即委請律師函告林清
          海有關連成年竊佔土地之事，林清海於知悉上情後，旋於八十五年九月十
          九日與乙○○簽訂協議書，將上開房屋出售予乙○○，而乙○○取得該屋
          之支配權後，即委託僑福房屋仲介公司管理，並自八十六年三月二十一日
          起陸續出租予林緣貞、林淑萍、李惠如等人使用，而林淑萍承租期間，即
          八十七年四月八日上午九時四十分許，雖因該屋二樓部分涉及違建，經告
          訴人乙○○自行僱工拆除，致屋頂前半部無法避風雨，惟房屋後半部仍可
          避風雨居住使用，其後乙○○與林淑萍一同分擔費用，將該部分修建，嗣
          於八十八年五月七日始由乙○○收回上開房地，其中土地部分並交由住商
          不動產仲介公司管理銷售等情，除有台北市違章建築登記卡、不動產買賣
          契約書影本各一份、本院六十四年度訴字第四四三一號、六十六年度易字
          第一０一號、八十三年度重訴字第二四三號、台灣高等法院六十四年度上
          字第二四四五號、六十六年度上易字第四九七號、八十三年度重上字第二
          四四號、最高法院六十五年度台上字第九一三號等判決各一份、最高法院
          八十五年度台上字第一０三五號裁定一份、台北市政府消防局函附本院之
          火災出動觀察記錄表、火場紀錄表、報告表、工作紀錄簿影本各一份，及
          台北市中山區火災損失調查表影本一份、台北市政府工務局建築管理處函
          附本院拆除台北市○○區○○街四十三號二樓違建之執行違建案件報告單
          、結案報告單、違建拆除現場照相貼粘卡影本各一份、台北市中山區○○
          段一小段第一六八及第一六九地號之土地所有權狀影本各一紙、連成年與
          林清海簽訂之房屋租賃契約書、林清海與乙○○簽訂之協議書、乙○○與
          林緣真、林淑萍、李惠如等人個別所簽訂之房屋租賃契約書影本各一份、
          委託住商不動產仲介公司出售上開房屋坐落之土地委託銷售契約書影本共
          三份等可資為證外，復經證人林淑萍到庭供證稱，其於八十七年向告訴人
          乙○○承租台北市○○街四十三號房子期間，二樓違建部分拆掉後，一樓
          一半有屋頂，一半沒屋頂，沒屋頂部分會漏水，但住還可以住等情不諱（
          見本院九十二年二月十三日訊問筆錄）；又告訴人乙○○於偵審中亦自承
          ，上開房屋係於發生火災燒燬後，向案外人林清海所購得，而購得該房屋
          前，林清海係向被告之父連成年承租該屋使用無訛（見本院九十年八月二
          十四日訊問筆錄；及八十九九月二十八日偵訊筆錄，附於台灣台北地方法
          院檢察署八十九年度偵字第一六一六五號卷第三十六頁以下）；徵按刑法
          第三百二十條第二項之竊佔罪成立之客體，即須竊佔他人之不動產；而所
          謂「不動產」為土地及定著物，復為民法第六十六條所明定。又定著物若
          為建築之房屋，已為獨立不動產，可為物權之客體者，祇須具有覆蓋牆垣
          ，足以避風雨，供出入而可達經濟上使用目的之情形即屬之。至於屋頂縱
          未完工亦無礙其為不動產之認定（最高法院六十三年度第六次民事庭總會
          決議參照）；此外，動產附合於不動產後，為不動產之重要成分，且兩物
          結合後，非經毀損或變更其物之性質，不能分離者，此際，該動產將因附
          合而喪失其獨立性（民法八百十一條參照），從而在他人建築物上以磚瓦
          、塑膠板、糊貼壁紙或粉刷油漆等而裝修他人之房屋，均因動產附合於不
          動產上而喪失其動產所有權（最高法院五十六年台上字第二三四六號判例
          參照）；而依本案前開所揭示之證據事實予以綜合性評價，被告之父連成
          年於四十年雖搭建之上開房屋經法院強制執行拆除不復存在，惟其七十八
          年一月間，既仍竊佔告訴人所有台北市○○區○○段一小段第一六八地號
          之土地，興建本案之上開房屋，顯見房屋所有權為其所有無訛；至於該屋
          於八十四年八月十四日晚上七時五十五分許，發生火災，雖燒燬屋內後側
          廚房及家具，造成房屋半毀狀態，惟依前開卷附之台北市政府消防局函附
          本院之火災出動觀察記錄表、火場紀錄表、報告表、工作紀錄簿，及台北
          市中山區火災損失調查表、連成年與林清海簽訂之房屋租賃契約書等資料
          觀之，既均足以證明該房屋於半毀之情形下，係由被告之父連成年先向林
          清海借貸資金重新修建，再由林清海日後從應繳納之租金中，逐月扣除代
          墊之費用，則該房屋所有權，自無因火災半毀，且借資修建，而致所有權
          歸屬案外人林清海所有之理；又林清海係被告之父連成年出租該屋之房客
          ，其非該屋所有權人，從而其將該屋，無權處分予告訴人乙○○，乙○○
          自亦無從取得該屋所有權；又告訴人乙○○於八十七年四月間，雖曾因該
          屋二樓部分涉及違建，而自行僱工拆除，致屋頂前半部無法避風雨，惟如
          前述，證人黃淑萍既已到庭供證稱，該屋後半部仍可避風雨居住使用；則
          乙○○與林淑萍一同再將該屋部分修建，依前揭有關動產與不動產附合之
          法律規定，告訴人乙○○自亦無法因該次之修繕，而取得被告之父連成年
          就該屋之所有權甚明。是被告之父連成年就上開房屋，縱因遭案外人林清
          海無權處分予告訴人乙○○，致乙○○對該屋取得支配占有之狀態，惟上
          開占有狀態之支配，既無法改變該屋所有權為被告之父連成年所有之事實
          ，則被告隨其父親連成年住居於所有之房屋內，自無竊佔該屋之問題，核
          與竊佔罪，須竊佔他人之不動產要件亦有間，而難認該當於該罪之成立要
          件。
    （二）次查，告訴人乙○○於本院調查中雖具狀指訴被告於八十九年六月七日竊
          佔該屋之際，尚對其所支配之台北市○○區○○段一小段第一六八及第一
          六九地號之土地（即坐落台北市○○區○○街四十三號房屋上之土地）予
          以竊佔云云；公訴人蒞庭後，並將上開犯罪事實，予以列入起訴之範圍。
          而本院調查中經傳訊證人林清海雖到庭證稱，伊在八十五年九月十九日與
          乙○○簽訂協議書後，即搬離台北市○○區○○街四十三號，並將鑰匙交
          給乙○○（見本院九十二年一月十日訊問筆錄）；詰之前開證人林淑萍亦
          到庭證稱，自八十六年間起向乙○○承租上開房屋一年多，期間伊曾看到
          案外人連成年來哭訴這房子是他的，而被告跟在連成年旁邊，並告訴他父
          親伊是無辜的第三人；另質之證人陳鴻明亦證述，住商不動產仲介公司確
          自八十八年間某日起至八十九年夏天某日止，有接受乙○○之委託銷售上
          開房屋坐落之土地（即台北市○○區○○段一小段第一六八及第一六九地
          號之土地），後來因門鎖遭人更換，才終止契約，在委託出售期間，上開
          房屋裡面沒住人等語，及參酌卷附告訴人乙○○與案外人林緣真、林淑萍
          、李惠如等人所簽訂之房屋租賃契約書影本、委託住商不動產仲介公司出
          售上開房屋坐落之土地委託銷售契約書影本等證據資料予以判斷；雖均足
          堪認定被告之父連成年，於上開房屋遭案外人林清海無權處分予乙○○後
          ，即未能實際支配上開土地；惟按刑法第三百二十條第二項之竊佔罪，為
          即成犯，於其竊佔行為完成時犯罪即成立，以後之繼續竊佔乃狀態之繼續
          ，而非行為之繼續，此有最高法院六十六年度台上字第三一一八號判例可
          資參照；揆諸本案被告之父連成年，如前所述，其於七十八年一月間，既
          已竊佔上開台北市○○區○○段一小段第一六八及第一六九地號之土地（
          斯時第一六九地號之土地，尚非屬告訴人所有），搭建台北市中山區○○
          街四十三號房屋，顯見其竊佔行為於斯時既已實施完畢，而其竊佔土地之
          行為完成後，雖因其出租該屋後之房客林清海，將該屋無權處分予告訴人
          乙○○，致其對屋內之事實狀態無從支配，惟該屋之所有權既不因案外人
          林清海之無權處分行為致有改變；又告訴人乙○○無論將該屋再行出租何
          人，從該屋竊佔土地迄今仍定著在該土地上，就該竊佔行為所生妨害土地
          之利用狀態仍繼續存在，及被告之父連成年，於該屋遭乙○○實力支配下
          ，仍具有可以訴訟方式，行使其所有權權能，而對該屋及土地仍具實現空
          間上之支配狀態下；再參以被告於本院審理中供稱，其父親連成年在該屋
          開牛肉麵店，請些同鄉來幫忙，伊跟父親住一起，後來接伊父親的店，時
          間記不得等情（見本院九十二年一月十日訊問筆錄、九十二年二月二十日
          審理筆錄），自足見其父親連成年再行進入該屋內開店，係屬原竊佔土地
          行為之狀態繼續，而被告在現存證據，無從認定係其獨自前往排除告訴人
          乙○○所有土地之占有狀態下，則其隨父親連成年入內之住居甚或幫忙經
          營牛肉麵店，自難認其主觀上有何竊佔上開土地之犯意存在。
    （三）末查，依卷附由告訴人乙○○與案外人林清海所簽訂之協議書觀之，雖協
          議書內容中雙方約定，由乙○○支付五十五萬元予林清海後，林清海應將
          承租之台北市○○區○○街四十三號房屋器具搬空，並將所有鑰匙交付黃
          順福保管等語；且證人林清海於本院調查中亦證稱，被告之父連成年將該
          房屋出租於伊後，伊是因告訴人乙○○要收回坐落的土地，而先前出資重
          建的費用將有損失，乃在乙○○同意補償伊的損失下，和其簽訂協議書後
          ，即搬走云云（見本院九十二年一月十日訊問筆錄）。惟查，案外人林清
          海係將向被告之父連成年承租之台北市○○街四十三號房屋，出賣予告訴
          人乙○○一情，迭經告訴人乙○○於偵審中自承不諱（見本院九十年八月
          二十四日訊問筆錄；八十九年九月二十八日偵訊筆錄，附於台灣台北地方
          法院檢察署八十九年度偵字第一六一六五號卷第三十六頁），是足見上開
          協議書中約定由乙○○支付五十五萬元予林清海，林清海須搬離該屋之真
          意，即係在於買賣該屋，是證人林清海前開供證未將承租之房屋出賣黃順
          福，而係乙○○補貼其重建之費用一節，與實情不符；又證人林清海於本
          院訊問時雖另證述，該屋於承租後，發生火災燒掉屋頂，二樓沒有了，牆
          壁也沒有了，剩下大門云云。然其證述之內容，既與前述卷附之台北市政
          府消防局函附本院之火災出動觀察記錄表、火場紀錄表、報告表、工作紀
          錄簿，及台北市中山區火災損失調查表，認定該屋係後側廚房及家具火災
          毀損，造成房屋半毀狀態之結果不符，是其證詞，自難為不利於被告犯罪
          事實之認定。此外，告訴人乙○○雖庭呈台北市稅捐稽徵處房屋稅繳款書
          數紙，以證明其為台北市○○區○○街四十三號之房屋所有權人，惟因該
          繳款收據，至多僅能證明其為房屋稅之繳納人，對於其是否為真正之所有
          權人自無從判斷，上開證據，自亦無法為不利於被告之認定。且本院復查
          無其他積極之證據足資認定被告有何前開之犯行，而依告訴人片面之指述
          及證人林淑萍、林清海、張鴻明等人之證述，復無法為被告不利之認定，
          是本件不能證明被告犯罪，爰依首開規定，諭知被告無罪之判決。
據上論斷，應依刑事訴訟法第四百五十二條、第三百零一條第一項，判決如主文。
本案經檢察官劉承武到庭執行職務
中    華    民    國    九十二      年      三       月     十四        日
                                      臺灣臺北地方法院刑事第五庭
                                          法  官  蔡  世  祺
右正本證明與原本無異。
如不服本判決，應於判決送達後十日內，向本院提出上訴狀。
                                          書記官  李  文  椿
中    華    民    國    九十二      年      三       月     十四        日


司法院資訊處製作；財團法人民間司法改革基金會備份。
